【裁判字號】    99,易,228
【裁判日期】    990714
【裁判案由】    詐欺
【裁判全文】
臺灣板橋地方法院刑事判決               99年度易字第228號
公  訴  人  臺灣板橋地方法院檢察署檢察官
被      告  乙○○
上列被告因詐欺案件，經檢察官提起公訴（98年度偵緝字第2585
號），本院判決如下：
    主  文
乙○○幫助意圖為自己不法之所有，以詐術使人將本人之物交付
，處有期徒刑肆月，如易科罰金，以銀元佰元即新臺幣玖佰元
折算壹日，減為有期徒刑貳月，如易科罰金，以銀元佰元即新
臺幣玖佰元折算壹日。
    事  實
一、乙○○雖可預見詐騙集團等不法份子經常利用他人所申請之
    存款帳戶提款卡及密碼，且多先以他人之行動電話與被害人
    聯絡，誘騙被害人以轉帳等方式將金錢匯入帳戶，以獲取不
    法利益並逃避執法人員之追查，亦知提供金融帳戶之提款卡
    、密碼及行動電話等物予陌生人士使用，常與財產犯罪密切
    相關，可能被詐騙犯罪集團所利用以遂其詐欺犯罪之目的，
    竟仍容任所提供之帳戶及行動電話被犯罪集團用以詐欺取財
    結果之發生，而基於縱有人以其金融帳戶及行動電話實施財
    產犯罪犯行，亦不違背其本意之幫助詐欺取財之犯意，先於
    民國94年3 月18日向不知情之戊○○借得其申辦之行動電話
    0000000000號門號（下稱上開門號），復於94年4 月11日，
    另向不知情之甲○○借得其所有之中國信託商業銀行三重分
    行帳號000-000000000000號帳戶（下稱上開銀行帳戶）之提
    款卡及密碼後，旋於同年月21日前之某日，在不詳之地點，
    將其所借得之上開門號及銀行帳戶之提款卡、密碼等物，提
    供予年籍姓名不詳之成年女子（下稱甲女），以此方式幫助
    甲女及其所屬犯罪集團為詐欺取財等犯行時，方便取得贓款
    及掩飾犯行不易遭人查緝，嗣上開銀行帳戶之提款卡、上開
    門號等物流入甲女及其所屬犯罪集團之手，甲女及其所屬犯
    罪集團即共同基於詐欺取財之犯意聯絡，於94年4 月21日，
    上網刊登廣告佯稱欲拍賣皮包，適有丙○○上網瀏覽得知此
    訊息，隨即撥打上開門號與甲女聯絡，致丙○○信以為真而
    陷於錯誤，遂依指示委託其友人丁○○，於94年4 月21日晚
    間8 時許，將新臺幣（下同）9,000 元匯至上開銀行帳戶內
    （起訴書誤載為各匯款9,000 元）。嗣因丁○○發覺受騙報
    警處理，而查悉上情。
二、案經臺北縣政府警察局三重分局報告臺灣板橋地方法院檢察
    署檢察官偵查起訴。
    理  由
一、按被告以外之人於審判外之陳述，雖不符刑事訴訟法第159
    條之1 至之4 等4 條之規定，然若當事人於審判程序中同意
    作為證據，法院審酌該言詞陳述或書面陳述作成時之情況，
    認為適當者，亦得為證據；又當事人、代理人或辯護人於法
    院調查證據時，知有刑事訴訟法第159 條第1 項不得為證據
    之情形，而未於言詞辯論終結前聲明異議者，視為有前項之
    同意，同法第159 條之5 定有明文。此立法意旨在於傳聞證
    據未經當事人之反對詰問予以核實，原則上先予排除。惟若
    當事人已放棄反對詰問權，於審判程序中表明同意該等傳聞
    證據可作為證據；或於言詞辯論終結前未聲明異議，基於尊
    重當事人對傳聞證據之處分權，及證據資料愈豐富，愈有助
    於真實發見之理念，且強化言詞辯論主義，使訴訟程序得以
    順暢進行，上開傳聞證據亦均具有證據能力。查本件所援引
    之以下各項證據（詳後述），固有部分屬傳聞證據，然公訴
    人及被告於本院言詞辯論終結前，均未聲明異議，又本院審
    酌該等證據作成時之狀況，並無違法取證或不宜作為證據之
    情形，且為證明本案被告犯罪所必要，應適宜為本案之證據
    ，而均具證據能力，先此敘明。
二、訊據被告乙○○固坦承曾使用過上開門號，且係因其在某酒
    店內工作與訴外人戊○○結識，而向戊○○借得上開門號使
    用之事實，惟否認有何幫助詐欺之犯行，並辯稱：伊雖曾在
    酒店上班，但未曾使用過「小姿」的小名，因伊身分證件常
    遺失，可能因此遭人盜用，且伊不認識甲○○，故不可能向
    甲○○借用上開銀行帳戶之提款卡及密碼，又伊常遺失行動
    電話云云。經查：
  (一)上開門號係被告乙○○向訴外人戊○○借得使用一節，業經
    被告供認不諱，核與證人戊○○於偵查及本院審理中之證述
    相符，並有通聯調閱查詢單、台灣大哥大有限公司98年12月
    2 日書函及函附該門號之基本資料查詢各1 紙在卷可稽（見
    98年度偵字第11761 號偵查卷，下稱偵查卷，第23、24頁、
    第144 至145 頁），堪認屬實；又前揭被害人丙○○遭詐騙
    後，於94年4 月21日晚間8 時許，匯款9 千元至上開銀行帳
    戶，隨即於2 日內即遭詐欺集團成員提領一空之情節，業據
    被害人丙○○於偵查及本院審理中指述綦詳（見偵查卷第10
    6 至107 頁、本院卷第64頁），復有證人丁○○於警詢中之
    陳述在卷可參（見偵查卷第7 至8 頁），及卷附匯款資料、
    上開銀行帳戶之客戶歷史交易查詢單各1 紙在卷可憑（見偵
    查卷第16頁、第74頁），故此部分之事實亦堪採認。
  (二)被告於本院審理中雖以前揭情詞置辯，惟訊據被告就其上開
    門號之來源及曾使用之行動電話門號，先於98年9 月30日第
    一次偵訊時供稱：伊對0000000000號門號有印象，但不清楚
    是何人的，但對0000000000門號無印象，亦未見過戊○○云
    云（見98年度偵緝字第2585號偵查卷，下稱偵緝字卷，第18
    至19頁），嗣又於98年11月26日偵訊時改稱：伊有使用過00
    00000000之電話，但未在赤馬酒店上班，伊上班之地點在欣
    殿酒店云云（見偵查卷第120 至121 頁），及於98年12 月9
    日偵查中改稱：伊忘記使用0000000000門號至何時，但應該
    很久未使用了，因伊在赤馬酒店工作期間不長，離職後即未
    再使用該門號，應該是遺失了；伊不記得0000000000門號之
    來源，僅記得有使用過云云（見偵查卷第139 至140 頁）。
    可見被告對其曾使用過之行動電話門號不僅交代不清，且對
    於究竟是否認識戊○○，及是否曾在赤馬酒店上班等節，前
    後供述亦不一致，其辯詞顯有可疑之處。反觀證人戊○○、
    甲○○對於在赤馬酒店結識被告，因此分別先後出借上開門
    號及銀行帳戶提款卡、密碼等物予被告之過程，迭於偵查及
    本院審理中均為指證下列各情不移：
  1.證人戊○○證稱：被告曾於94年間至赤馬公司上班，偵查卷
    第21頁之人事資料是被告到赤馬公司上班時所留；00000000
    00行動電話門號是伊於被告來上班後沒多久借給被告使用，
    於94年3 月18日申辦好當日即交予被告，帳單直接寄到被告
    之住處，由被告繳費，寄送帳單之地址是依被告給伊的地址
    所記載，即當時被告之住處，之後因電話公司通知欠費，伊
    曾撥打上開門號予被告，被告稱會去繳費，但伊又收到欠費
    通知，之後才向電話公司申請停話；被告在赤馬公司上班時
    的小名為「小姿」，工作期間約3 至4 個月，伊這10年均在
    赤馬公司上班，沒有去過別公司；伊對被告有印象係因為被
    告在公司英文說得很好，且跟伊很親近等語（見偵查卷第13
    9 頁、本院卷第47至49頁）；
  2.證人甲○○證述：上開銀行帳戶為伊所申辦，於94年4 月11
    日借給被告該帳戶之提款卡，並同時告知提款密碼，過了10
    幾天，該帳戶被登到拍賣網站上，伊看到便去報案；伊均以
    0000000000、0000000000等門號與被告聯絡，伊有時稱被告
    「小姿」；伊是在赤馬酒店與被告認識，被告當時是酒店裡
    的小姐；被告向伊借提款卡後不到一週，另外向伊借錢，因
    金額不多，伊便轉帳2,000 元至上開銀行帳戶等情（見偵查
    卷第5 頁、第48至49頁、第117 頁、本院卷第65至66頁）。
  (三)承上，綜合上開證人證詞以觀，足徵戊○○與甲○○均不約
    而同一致證稱被告於94年3 、4 月間在赤馬酒店上班，其等
    因此與被告結識，進而先後出借上開門號及銀行帳戶之提款
    卡等物予被告等情歷歷，衡諸其等自警詢、偵查及本院審理
    中所有證述之情節均前後一致，並無矛盾或衝突之處，且其
    等與被告間素無怨隙，證人戊○○與甲○○彼此間則互不相
    識，且係先後經傳訊到庭作證，鮮有勾串共謀無端設詞誣陷
    被告之可能，然其等所為上開證述卻不謀而合，依此堪認其
    等所為前開證詞應屬信而有徵。此外，參諸卷附赤馬公司之
    人事資料表（見偵查卷第21頁）上所載行動電話0000000000
    門號及上開門號，核均係被告自承曾使用過之門號，再對照
    卷附該二門號之通聯調閱查詢單所示（見偵查卷第23至24頁
    ），該二門號之申請日期分別為94年2 月22日、94年3 月18
    日，且帳單寄送地址均為「臺北縣永和市○○路412 巷20弄
    28號5 樓」，核與上開人事資料表上所留之地址「臺北縣永
    和市○○路412 號5 樓」相近（應有所遺漏、誤記），益徵
    前開證人之證詞應非子虛，被告辯稱：伊未曾在赤馬酒店上
    班及使用「小姿」的小名，故不認識甲○○，亦未曾向甲○○借上開銀行帳戶云云，應屬事後卸責之詞，要無可採。至
    證人甲○○雖於偵查中一度陳稱：伊不確定被告是否冒名己○○，因事後去找被告時，該住處沒鎖，伊發現裡面都是己○○之帳單等語（見偵查卷第49頁），且與被告當庭對質時
    另陳稱：伊認識被告時，被告均是化濃妝，但今日開庭被告
    未化妝，故無法當庭辨認在庭被告是否確為「小姿」等情（
    見偵查卷第121 頁），然此嗣經本院依職權查詢設籍於台北
    縣、年籍為60至80年次，且姓名為己○○之人僅有一位，並
    傳訊其到庭令甲○○當庭指認，嗣經證人甲○○當庭證稱：
    在庭之己○○並非伊所述之「小姿」等語明確（見本院卷第
    67頁背面），復衡以證人甲○○自出借上開銀行帳戶予被告
    後，迄至偵查及本院審理中出庭作證時，均已逾4 年以上，
    又被告在酒店上班時應係濃妝豔抹，嗣後在監執行經提解應
    訊與證人對質時則係脂粉未施，因此致證人甲○○無法明白
    指認，當仍與常情相符，尚不影響其證詞之可信度，附此敘
    明。
  (四)又查，被告自承曾使用過上開門號，雖辯稱該門號已遺失，
    然其明知門號已遺失卻未為掛失或任何其他處置，此可觀之
    證人戊○○前開證述：電話公司曾向伊催繳欠費，經伊通知
    被告，被告卻仍置之不理，嗣後始經伊申請停話等情即明，
    此已與常情顯不相符；另參以證人甲○○於94年4 月間在赤
    馬酒店與被告相識，並出借上開銀行帳戶之提款卡予被告，
    嗣本件被害人丙○○於94年4 月21日以上開門號與詐欺集團
    成員甲女聯絡後，隨即匯款至甲○○所有之上開銀行帳戶，
    該款項於匯入後短時間內即遭提領殆盡等情，業據證人甲○○、丙○○於本院證述綦詳，顯見上揭行詐騙之人於向被害
    人行騙時，確有把握該帳戶不會被帳戶所有人掛失止付，依
    此觀之，倘非被告確有提供行詐之人使用其持有中之上開門
    號及銀行帳戶提款卡，該等物品豈有同時淪為同一詐欺案件
    之犯案工具，並遭恣意使用之可能。況邇來詐欺取財之犯罪
    類型層出不窮，該等犯罪多係利用他人之行動電話門號、帳
    戶，以與被害人聯絡並令其陷於錯誤後匯款使用以躲避警方
    追查，並迭經媒體廣為披載、報導，此應為常人本於一般認
    知能力所能知悉，而被告為智識成熟且受過教育之成年人，
    對此當無不知之理，顯見被告有將上開銀行帳戶之提款卡、
    提款密碼及門號等物提供予甲女及其所屬犯罪集團，而有幫
    助他人詐欺取財之不確定故意至明。
  (五)綜上所述，被告所辯各節俱非可採，本件事證明確，被告上
    開犯行洵堪認定。
三、論罪科刑部分：
  (一)按行為後法律有變更者，適用行為時之法律。但行為後之法
    律有利於行為人者，適用最有利於行為人之法律。修正後之
    刑法第2 條第1 項定有明文。本件被告行為後，刑法及刑法
    施行法業於94年2 月2 日經總統修正公布，並於95 年7月1
    日施行，茲就與本件相關之規定為新舊法比較如下：
  1.修正前刑法第33條第5 款規定「罰金：1 元以上。」，且罰
    金罰鍰提高標準條例第1 條前段規定：「依法律應處罰金、
    罰鍰者，就其原定數額得提高為2 倍至10倍」、第3 條規定
    ：「依本條例提高罰金罰鍰之法律及其倍數由主管院定之」
    ，刑法所定提高罰金本刑之數額（單位為銀元），業經主管
    院核定提高為10倍，並自72年8 月1 日施行。至現行刑法第
    33 條 第5 款則規定「罰金：新臺幣1 千元以上，以百元計
    算之。」95年6 月14日公布施行之刑法施行法第1 條之1 亦
    規定：「中華民國94年1 月7 日刑法修正施行後，刑法分則
    編所定罰金之貨幣單位為新臺幣。94年1 月7 日刑法修正時
    ，刑法分則編未修正之條文定有罰金者，自94年1 月7 日刑
    法修正施行後，就其所定數額提高為30倍。但72年6 月26日
    至94 年1月7 日新增或修正之條文，就其所定數額提高為3
    倍」，則被告行為時與行為後之法律，就罰金刑之提高數額
    已有不同。經比較新、舊法之結果，應以被告行為時之舊法
    對其較為有利。
  2.修正前刑法第41條第1 項前段規定：「犯最重本刑為5 年以
    下有期徒刑以下之刑之罪，而受6 個月以下有期徒刑或拘役
    之宣告，因身體、教育、職業、家庭之關係或其他正當事由
    ，執行顯有困難者，得以1 元以上3 元以下折算1 日，易科
    罰金。」又易科罰金折算標準，依廢止前罰金罰鍰提高標準
    條例第2 條前段規定，就其原定數額提高為100 倍折算1 日
    ，即以銀元3 百元（即新臺幣9 百元）折算為1 日。惟現行
    刑法第41條第1 項前段則規定：「犯最重本刑為5 年以下有
    期徒刑以下之刑之罪，而受6 個月以下有期徒刑或拘役之宣
    告者，得以新臺幣1 千元、2 千元或3 千元折算1 日，易科
    罰金。」比較修正前後之易科罰金折算標準，以修正前刑法
    之規定，較有利於被告。
  3.綜上，本件關於被告於行為之論罪科刑，依現行刑法第2 條
    第1 項前段規定，經整體比較結果，以適用修正前刑法論罪
    科刑，對被告較為有利。
  (二)次按刑法上之幫助犯，係對於犯罪與正犯有共同之認識，而
    以幫助之意思，對於正犯資以助力，並未參與實施犯罪之行
    為者而言（參最高法院88年度台上字第1270號判決意旨）；
    是以如未參與實施犯罪構成要件之行為，且係出於幫助之意
    思提供助力，即屬幫助犯，而非共同正犯。本件被告將上開
    銀行帳戶之提款卡、提款密碼及上開門號等物，提供予甲女
    使用，使甲女及其所屬詐欺集團得以遂行本件詐欺犯行等情
    ，固堪認定，惟被告單純提供上開銀行帳戶、門號予他人使
    用之行為，並不能逕與向被害人施以欺罔之詐術行為等視，
    且依公訴人所提出之事證尚無從認定被告即為於網路上刊登
    前揭不實廣告，且詐取被害人錢財之人，復無其他證據足資
    證明被告有參與本件詐欺犯行之構成要件行為，是被告提供
    上開銀行帳戶及門號供人使用之行為，對於甲女遂行本件詐
    欺犯行，資以助力，揆諸上開判決意旨，應論以幫助犯，而
    非共同正犯。是核被告所為，係犯刑法第339 條第1 項、刑
    法第30條第1 項前段之詐欺取財罪幫助犯。又被告係幫助詐
    騙集團實行犯罪行為，該當幫助犯已如前述，應依刑法第30
    條第2 項減輕其刑。至公訴意旨雖認被告應論以詐欺罪之正
    犯，然本件既乏積極事證可資推認被告有為本件詐欺犯行之
    構成要件行為，自不得率爾為不利於被告之認定而遽以正犯
    論擬，又正犯與幫助犯、既遂犯與未遂犯，犯罪之態樣或結
    果雖有不同，惟其基本事實均相同，爰不生變更起訴法條之
    問題（最高法院97年度台上字第202 號判決參照），是此部
    分本院尚無庸變更起訴法條，併予敘明。
  (三)爰審酌被告將其持有之上開銀行帳戶、門號等提供不詳之人
    使用，任令他人用以作為犯罪工具，逃避犯罪之查緝，嚴重
    破壞社會治安及有礙金融秩序，助長犯罪歪風，並增加追緝
    犯罪及被害人尋求救濟之困難，因此造成被害人共9,000 元
    之損失，復於犯罪後否認犯行，未見悔意，兼衡其犯罪動機
    、手段、智識程度等一切情狀，量處如主文所示之刑，及諭
    知易科罰金之折算標準。再按減刑條例自96年7 月16日施行
    ；本條例施行前，經通緝而未於中華民國96年12月31日以前
    自動歸案接受偵查、審判或執行者，不得依本條例減刑，減
    刑條例第16條、第5 條分別定有明文。故罪犯如係於減刑條
    例施行後，始因逃匿而通緝者，即不適用前開減刑條例第5
    條之規定（最高法院81年度台非字第67號判決意旨參照）。
    經查，被告本件犯罪時間係在中華民國96年4 月24日以前，
    所犯符合減刑條例第2 條第1 項第3 款規定之減刑條件，經
    宣告之刑度，亦為低於有期徒刑1 年6 月之刑期，至被告於
    減刑條例施行後，於檢察官提起公訴前，因逃匿無蹤，雖經
    臺灣板橋地方法院檢察署檢察官於98年8 月31日發布通緝，
    並於98年9 月29日緝獲到案，惟其既在減刑條例施行後始發
    布通緝，揆諸前揭說明，自無減刑條例第5 條所定不予減刑
    規定之適用，故被告之前開犯行，應依減刑條例第2 條第1
    項第3 款之規定減其宣告刑2 分之1 後，另依該條例第9 條
    規定及修正前刑法第41條第1 項前段規定諭知易科罰金之折
    算標準。
據上論斷，應依刑事訴訟法第299 條第1 項前段，刑法第2 條第
1 項前段、第30條第1 項前段、第2 項、第339 條第1 項，修正
前（95年7 月1 日修正施行前）刑法第41條第1 項前段，刑法施
行法第1 條之1 ，修正前罰金罰鍰提高標準條例第2 條，中華民
國96年罪犯減刑條例第2 條第1 項第3 款、第7 條第1 項、第9
條，判決如主文。
本案經檢察官陳旭華到庭執行職務。
中    華    民    國    99    年    7     月    14    日
                  刑事第十庭  審判長法  官 李幼妃
                                    法  官 張紹省
                                    法  官 鄭凱文
以上正本證明與原本無異。
如不服本判決應於收受本判決後10日內向本院提出上訴書狀，並
應敘述具體理由，如未敘述上訴理由者，應於上訴期間屆滿後20
日內補提理由書狀於本院（均須按他造當事人之人數附繕本）「
切勿逕送上級法院」。
                                    書記官 陳筱惠
中    華    民    國    99    年    7     月    14    日
附錄本判決論罪之法條：
刑法第30條
幫助他人犯罪者，為從犯。雖他人不知幫助之情者，亦同。
從犯之處罰，得按正犯之刑減輕之。
刑法第339條第1項
意圖為自己或第三人不法之所有，以詐術使人將本人或第三人之
物交付者，處5 年以下有期徒刑、拘役或科或併科新台幣3,0000
元以下罰金。

司法院資訊處製作；財團法人民間司法改革基金會備份。
